【裁判字號】    88,易,305
【裁判日期】    900227
【裁判案由】    業務侵占
【裁判全文】
臺灣花蓮地方法院刑事判決                          八十八年度易字第三五號
    公  訴  人  臺灣花蓮地方法院檢察署檢察官
    被      告  劉家成
              （即己○○）
右列被告因侵占案件，經檢察官提起公訴（八十八年度偵字第一五一○號），本院判
決如左：
    主  文
劉家成連續意圖為自己不法之所有，而侵占對於業務上所持有之物，處有期徒刑柒月
。
    事  實
一、劉家成（原名己○○）原係花蓮縣吉安鄉○○路○段二四七號「富泰汽車股份有
    限公司」（下稱富泰公司）之業務員，負責代理富泰公司銷售汽車及收受車款、
    領牌費、保險費之業務，竟基於意圖為自己不法所有之概括犯意，於民國八十六
    年六月間某日起至同年十月間某日止之任職期間內，連續將向如附表所示之客戶
    所收取之車款、保險費、領牌費共新臺幣（下同）六萬七千三百六十二元，侵吞
    入己花用。
二、案經富泰公司訴請臺灣花蓮地方法院檢察署檢察官偵查起訴。
    理  由
一、右開事實，業據被告劉家成於本院審理中坦承不諱，核與告訴代理人甲○○、乙○○之指訴情節相符，並有保險公司要保書影本、預約單影本等在卷足憑，足見
    被告自白應與事實相符，堪予採信。至告訴代理人甲○○於本院審理時雖曾指稱
    客戶庚○○曾表示其已交付車款四萬九千元云云，然為被告所堅決否認，辯稱：
    庚○○應僅交付三萬七千元給伊等語，經查，證人庚○○於偵查中證稱：「（是
    否向富泰公司買車？）有的，我八十六年底買一輛Ｌ三─三○二五號小客車，頭
    期款十七萬，後來經理說可以分期付款，所以我付了五萬六千元給他們會計，後
    來己○○陸陸續續來向我收錢，我給他二、三萬元，當時我住在吉安鄉○○路○
    段三號富泰公司隔壁。後來己○○沒在富泰公司做，還有來向我要一萬五千元，
    我就不給他了。」等語（參見台灣花蓮地方法院檢察署八十九年度偵字第一五一
    ○號偵查卷第六十四頁反面），可徵被告所辯業已收受之款項金額與事實應較為
    相近，而值憑信。綜上所述，本件事證已明，被告犯行足堪認定。
二、核被告所為，係犯刑法第三百三十六條第二項之業務侵占罪。又渠於八十六年六
    月、七月、八月向客戶葉秀珍分次收取之保險費，係基於單一業務侵占犯意接續
    進行為之，各部行為應統括視為一個侵占行為，僅構成單純一罪。其先後多次犯
    行，時間緊接，所犯又係構成要件相同之罪名，顯係基於概括犯意反覆而為，係
    連續犯，應依刑法第五十六條連續犯之規定論以一罪並加重其刑。爰審酌被告品
    行尚可，因一時無法撙節開支而起意侵占，侵占款項非鉅，且犯罪後已坦承犯行
    等一切情狀，量處如主文所示之刑，以示薄懲。末查，被告迄未與告訴人達成和
    解賠償損害，未能展現處理糾紛解決問題之誠意，無從認渠有悛悔之實據，難保
    無再犯之虞，尚不宜宣告緩刑，附此敘明。
三、公訴意旨另以：被告於擔任職務富泰公司銷售業務代表期間，曾侵占向客戶戊○○（按起訴書所載之丙○○與戊○○係夫妻，汽車買賣契約當事人為戊○○）所
    收取之領牌費一萬五千元，及向客戶葉秀珍所收取之保險費二千九百五十元，均
    未繳回公司，因認被告涉犯刑法第三百三十六條第二項業務侵占罪嫌云云。惟按
    犯罪事實應依證據認定之，無證據不得推定其犯罪事實；又不能證明被告犯罪者
    ，應諭知被告無罪之判決，刑事訴訟法第一百五十四條、第三百零一條第一項分
    別定有明文。又事實之認定應憑證據，如未發現相當證據，或證據不足以證明，
    自不能以推測或擬制之方法，以為裁判之基礎（最高法院四十年台上字第八六號
    判例）；再認定不利於被告之事實，須依積極證據，苟積極證據不足為不利於被
    告事實認定時，即應為有利於被告之認定，更不必有何有利之證據（最高法院三
    十年上字第八一六號判例）；而所謂「積極證據足以為不利被告事實之認定」係
    指據為訴訟上證明之全盤證據資料，在客觀上已達於通常一般之人均不致於有所
    懷疑，而得確信被告確曾犯罪之程度，若未達到此一程度，而有合理懷疑之存在
    時，即無從為有罪之認定（最高法院七十六年台上字第四九八六號判例）。訊據
    被告堅決否認其涉前開公訴人所指之罪嫌，辯稱：伊向戊○○所收取之一萬五千
    元，係用於繳車款，有繳回公司，而客戶葉秀珍部分，就所收保險費亦已繳回部
    分予公司等語。經查，被告確曾分別將向葉秀珍所收之強制責任險保險費二千九
    百五十元及向戊○○所收取之一萬五千元悉數繳回公司，此據證人即富泰公司法
    務專員乙○○到庭證述無訛，可認被告前揭所辯，並非杜撰虛構之詞，尚堪採信
    ，準此，顯無證據證明被告對向客戶葉秀珍所收取之二千九百五十元及向客戶戊○○所收取之一萬五千元之款項有易持有為所有之不法所有意圖，此外，再經本
    院依職權調查結果後，亦無其他確切之證據足認被告涉有此部分犯行，惟因公訴
    人認此部分與前開論罪科刑部分有連續犯裁判上一罪關係，爰不另為無罪之諭知
    。至被告雖不否認曾向富泰公司請領暫付款共二萬一千元，用以支付丁○○、王
    惠玲、戊○○三位客戶之汽車領牌費，然揆諸前揭證人乙○○到庭所證稱：「公
    司是讓業務員得以請領暫付款，先支付領牌必要費用，再向客戶收。」等語，該
    暫付款之性質，應係存在於業務員個人與富泰公司間之消費借貸契約，倘業務員
    嗣後未能返還所預借之款項，亦僅是民事債務不履行之問題，告訴人富泰公司就
    此應循民事訴訟途徑解決，與刑事業務侵占責任要屬無涉，併此敘明。
四、又公訴意旨以：被告於八十七年七月及十月間，侵占向客戶鄭君彥所收取之購車
    訂金二萬元及向客戶丁○○所收取之汽車領牌費六千元（起訴書誤繕為五千元）
    ，皆未繳回富泰公司，因認被告此部分亦涉犯刑法第三百三十六條第二項業務侵
    占罪嫌云云。惟按刑法上之業務侵占罪，以從事特定業務之人，於此項業務之執
    行中持有他人之物，而實行不法領得之意思表現於外為構成要件，即侵占業務上
    持有物之罪，以其所侵占之他人所有物，係因執行業務而持有為構成要件，若非
    因執行業務，而係以詐術使他人交付財物，即與該罪構成要件不符。本件被告係
    於八十七年六月間離職之事實，業據告訴人富泰公司於告訴狀中敘明綦詳，且據
    被告供承在卷（見本院八十八年七月二十日訊問筆錄），而被告於離職後仍以富
    泰公司銷售業務代表身分向客戶收取購車訂金及領牌費，使鄭君彥及丁○○不疑
    有他，將前述訂金與領牌費用交予被告等情，亦經證人鄭君彥及丁○○於檢察官
    偵查中證述屬實，是被告既非因執行業務而持有前揭訂金與領牌費用，當無所謂
    變易持有為所有問題，從而，尚難以業務侵占罪相繩，惟因公訴人認此部分與前
    開論罪科刑部分有連續犯裁判上一罪關係，亦應不另為無罪之諭知。至被告此部
    分行為是否另涉犯刑法詐欺罪嫌，應由檢察官另行依法處理。
據上論結，應依刑事訴訟法第二百九十九條第一項前段，刑法第三百三十六條第二項
、第五十六條，罰金罰鍰提高標準條例第一條前段，判決如主文。
本案經檢察官李子春到庭執行職務
中      華      民      國    九十      年      二      月    二十七    日
                              臺灣花蓮地方法院刑事庭
                                  法  官  陳  世  博
右正本證明與原本無異。
如對本判決不服，應於送達後十日內，向本院提出上訴。（應抄附繕本）
                                  書記官
中      華      民      國    九十      年              月              日
附錄本案論罪科刑法律條文：刑法第三百三十六條第二項
刑法第三百三十六條
對於公務上或因公益所持有之物，犯前條第一項之罪者，處一年以上七年以下有期徒
刑，得併科五千元以下罰金。
對於業務上所持有之物，犯前條第一項之罪者，處六月以上五年以下有期徒刑，得併
科三千元以下罰金。
前二項之未遂犯罰之。
附表：
編號  客戶姓名  犯罪時間          所得財物       財物性質
                （民國）         （新台幣）
一    葉秀珍   八十六年六月至八月 共計二萬二千   汽車保險費
               間接續收取三次     八百六十二元
                                 （扣除已繳之強
                                  制保險費二千
                                  九百五十元）
二    王惠玲   八十六年八月間某日 七千五百元     汽車領牌費
三    庚○○   八十六年十月間某日 三萬七千元     購車車款
                                  （起訴書誤
                                  繕為四萬九
                                  千元）


司法院資訊處製作；財團法人民間司法改革基金會備份。
